【裁判字號】    99,消債更,70
【裁判日期】    990928
【裁判案由】    更生事件
【裁判全文】
臺灣臺南地方法院民事裁定            99年度消債更字第70號
聲  請  人
即債 務 人  甲○○
上列當事人聲請消費者債務清理事件，本院裁定如下：
    主  文
債務人甲○○自中華民國99年10月1日下午5時起開始更生程序。
    理  由
一、按債務人不能清償債務或有不能清償之虞，且無擔保或無優
    先權之債務總額未逾新臺幣（下同）1200萬元者，於法院裁
    定開始清算程序或宣告破產前，得向法院聲請更生。法院開
    始更生程序之裁定，應載明其年、月、日、時，並即時發生
    效力，消費者債務清理條例（以下稱消債條例）第 3條、第
    42條第1項、第45條第1項定有明文。又按債務人對於金融機
    構因消費借貸、自用住宅借款、信用卡或現金卡契約而負債
    務，在聲請更生或清算前，應提出債權人清冊，以書面向最
    大債權金融機構請求協商債務清償方案，並表明共同協商之
    意旨，債務人與金融機構協商成立者，不得聲請更生或清算
    ，但因不可歸責於己之事由，致履行顯有重大困難者，不在
    此限，同條例第151條第1、5項亦定有明文。
二、本件債務人主張：債務人於民國（下同）98年6月與最大債
    權銀行渣打國際商業銀行達成前置協商，同意月繳8,916元
    ，但之後因家庭因素離開台中，辭去沙鹿光田醫院工作，惟
    在南部無法找到薪資較高的工作，丈夫收入也不穩定，故而
    毀諾。債務人現於財團法人苗栗縣海青老人養護中心營運之
    苗栗縣苑裡社區老人養護中心工作，每月月新約25,000元，
    夫家因其他債務問題無法支助債務人，更留下二名子女由債
    務人扶養。債務人依鈞院建議再與債權人協商，債權人雖同
    意讓債務人分期償還，但月付金較前置協商高出近3,000元
    ，債務人無法負擔，雙方無法達成償還協議。債務人僅係一
    般消費者，並未從事營業，復未經法院裁定開始清算程序或
    宣告破產，爰向本院聲請更生等語。
三、經查：
  (一)債務人甲○○曾於98年間向最大債權銀行渣打國際商業銀行
    聲請前置協商，達成自98年6月10日起為首期繳款日，分170
    期、年利率1%，每月還款8,916元之還款協議，並簽定前置
    協商機制協議書，經本院以98年司消債核字第937號審核在
    案，惟債務人於前置協商簽約完成後，僅繳款5期即未再依
    約繳款。有債務人提出之更生聲請狀及渣打國際商業銀行99
    年4月15日民事陳報狀附卷可參。
  (二)據債務人99年3月份提出之財產及收入狀況說明書，其於97
    年9月8日起至98年9月4日止任職沙鹿光田醫院，每月可得薪
    資32,000元；98年10月14日起至98年11月6日止任職營新醫
    院，每月可得薪資22,000元；98年11月9日起至98年12月31
    日止任職新樓醫院，每月可得20,000元；自99年2月2日起則
    任職於苗栗海青老人養護中心，每月約可得30,847元。上情
    經本院依職權調閱債務人97、98年度稅務電子閘門財產所得
    調件明細表審核，並函詢財團法人苗栗縣私立海青老人養護
    中心說明債務人任職狀況，債務人前開陳述尚無矛盾之處。
    本院復依海青老人養護中心提供之債務人99年2月份迄8月份
    之薪資明細計算，債務人於此期間之平均薪資為每月27,880
    元，則債務人每月有所得收入約27,880元之事實，應堪認定
    。
  (三)依消債條例第151條第5項規定，債務人與金融機構協商成立
    者，除有因不可歸責於己之事由，致履行顯有重大困難之情
    況外，債務人不得聲請更生。查本案債務人前於98年間曾與
    渣打國際商業銀行股份有限公司達成前置協商清償協議，債
    務人依法應不得聲請更生，惟其表示係原任職之台中沙鹿光
    田醫院收入較豐，後因公婆要求全家一同返鄉，雖債務人表
    示欲保有光田醫院工作而假日往返兩地，但遭家人以一家分
    離不像一個家為由而反對，債務人只好辭去光田醫院每月收
    入32,000元之工作，與家人一同返鄉，但在南部無法找到收
    入相同水平的工作，丈夫也未找到工作，收入不足負擔生活
    費，故導致毀諾。依債務人關於毀諾理由之陳述，其離職原
    因並非公司裁撤或資遣等非自願離職狀況，惟家庭親情之維
    護，亦屬構成人倫社會重要之一環，親屬間關係之和諧美滿
    ，對於社會體系之健全亦有其重要性，此觀民法第1001條規
    定夫妻互負同居義務，亦可窺之，故如一昧要求債務人為履
    行前置協商協議而犧牲家庭和諧，如此做法實不合親情倫理
    ，亦不符立法者將親屬關係規範更置於民法其他法規上位之
    理念。則債務人雖非遭強迫辭職，但其因家庭因素導致其後
    收入減少無法履行前置協商約定，本院仍認債務人毀諾之情
    況符合消債條例第151條第5項但書之規定。
  (四)債務人現任職海青老人養護中心，每月薪資約27,880元。債
    務人主張扣除生活必要之出後，最大還款能力為每月7,000
    元。
  (1)參酌內政部所公告99年度臺灣省低收入戶最低生活費用每人
    每月為9,829元 【該統計係按照政府最近一年平均每人消費
    支出（包括食品費、衣著鞋襪費、房租水電費、家居管理費
    、醫療保健費、交通通訊費、娛樂教育費及雜項支出）百分
    之六十訂定】，及98年度綜合所得稅受扶養人每人免稅額為
    82,000元，計算得出受扶養人每人每月基本生活所需約6,90
    0元。經上核算， 債務人每月所得約27,880元，扣除每月必
    要支出9,829元及應分擔之二名未成年子女扶養費6,900元後
    ，應尚有餘款足供清償積欠之債務。最大債權金融機構渣打
    國際商業銀行亦於陳報狀中指出，仍有意願與債務人進行個
    別協商，本院乃於債務人聲請更生後，曾建議各債權銀行考
    量，以98年6月10日成立之前置協商簽約金額1,412,666元為
    基準，扣除債務人依約履行五期之金額44,580元，餘額1,36
    8,086元為債權額，無息、分180期， 每期償還7,650元至清
    償完畢為止，與債務人訂立個別協商一致性方案陳報本院（
    見本院卷第126頁）。
  (2)經本院為上述建議後，經審核債務人所提供其向各債權銀行
    再申請協商，各銀行提出之清償協議內容，除華南銀行外，
    其他銀行之清償協議內容分別為：渣打銀行「自99年8月起
    ，以367,521元，分180期、0%利率，每月清償2,042元」、
    合作金庫「自99年8月起，以32,271元，分180期、0%利率，
    每月清償179元」、澳盛銀行（原荷蘭銀行）「自99年8月起
    ，以237,780元，分180期、0%利率，每月清償1,321元」、
    華泰銀行「自99年9月起，以227,382元，分180期、0%利率
    ，每月清償1,264元」、遠東銀行「自99年7月起，以107,97
    7元，分108期、0%利率，每月清償期1,000元」、玉山銀行
    「自99年8月起，分180期、0%利率，每月清償880元」、星
    展銀行「以231,684元，分180期、0%利率，每月清償1,288
    元」、大眾銀行「自99年8月起，以83,986元，分180期、0%
    利率，每月清償467元」、台新銀行「自99年8月起，以279,
    805元（減免14,627元），分180期、0%利率，每期清償1,47
    3元」、台新資產「自99年8月起，以168,817元（減免7,632
    元），分180期、0%利率，每期清償895元」。由上開協議內
    容觀之，除渣打銀行及華泰銀行之協商條件與本院之建議相
    符外，其餘債權人皆無法同意本院建議而另提出協商還款金
    額。
  (3)細究前開另提清償條件債權人之協商還款契約內容，其債權
    總額之計算，除本金外，皆再加計利息、違約金，使債務人
    須負擔之債務總額較之其聲請前置協商時更大幅增加，如按
    各該協議計算，債務人每月應清償之總數已逾其自陳負擔能
    力範圍內之7,000元之數， 最低合計達10,809元（尚未加計
    華南銀行之數據）。而本院建議債務人與債權人再協商，乃
    基於考慮債務人經濟實力之基準點上，如各債權銀行可與債
    務人達成還款協議，債務人只需依約還款，債務終有全數清
    償之日，毋庸因本院駁回其更生聲請，其債務繼續加計利息
    、違約金，負債總額愈加難以處理，亦毋庸因本院准予更生
    ，然日後債務人如有無法依約履行之情，其更生程序將轉為
    清算程序，仍無法達免除未清償債務之目的；而債權人亦可
    免除日後另行催收或進行更生程序之人力、物力資源耗費。
    今債權人既無法全數接受該建議內容而與務人達成清償協議
    ，為保全體債權人之公平受償，並慮及債務人目前雖尚有固
    定收入，但其夫家似亦遭逢債務困擾，無力協助債務人處理
    債務問題，而債務人育有二名未成年子女，負債明顯大於財
    產等狀況加以衡量，本院認債務人對於其所負債務有不能清
    償之虞，自應給予債務人更生之機會。
三、綜上所述，債務人僅係一般消費者，並未從事營業，其已達
    有不能清償債務之虞之程度，其中無擔保或無優先權之債務
    在1,200萬元以下，且債務人未經法院裁定開始清算程序或
    宣告破產，又查無消費者債務清理條例第6條第3項、第8條
    或第46條各款所定駁回更生聲請之事由存在，則聲請人聲請
    更生，應屬有據，爰裁定如主文。惟本院裁定准許開始更生
    程序，僅係依消費者債務清理條例立法意旨，在經濟生活上
    讓債務人有一更生機會，並非債務人之一切債務自此即免負
    清償之責，且債務人須於更生程序中與債權人協議「更生方
    案」，並持續履行更生方案後（清償期間為六年以內，但有
    特別情事者，得延長為八年），債務人之債務始能依同條例
    第73條生消滅之效力，請債務人注意，勿存僥倖之心。
中    華    民    國    99    年    9     月    28    日
                民事第二庭  法  官  王國忠
上為正本係照原本作成。
本件不得抗告。
中    華    民    國    99    年    9     月    28    日
                            書記官  黃敏純

司法院資訊處製作；財團法人民間司法改革基金會備份。
